【裁判字號】    95,訴,1374
【裁判日期】    950908
【裁判案由】    毒品危害防制條例
【裁判全文】
臺灣彰化地方法院刑事判決              95年度訴字第1374號
公  訴  人  臺灣彰化地方法院檢察署檢察官
被      告  甲○○
                      號
上列被告因違反毒品危害防制條例案件，經檢察官提起公訴（95
年度毒偵字第2717、2849號），被告於本院準備程序中就被訴事
實為有罪之陳述，經本院合議庭裁定由受命法官獨任依簡式審判
程序審理，判決如下：
    主    文
甲○○施用第一級毒品，累犯，處有期徒刑拾月，扣案之第一級
毒品海洛因壹包（驗餘淨重零點零公克）除包裝袋外，沒收銷
燬之，上開第一級毒品包裝袋壹只、注射針筒壹支沒收；又施用
第一級毒品，累犯，處有期徒刑拾月，扣案之第一級毒品海洛因
壹包（驗餘淨重零點零肆公克）除包裝袋外，沒收銷燬之，上開
第一級毒品包裝袋壹只、注射針筒壹支沒收。應執行有期徒刑壹
年貳月，扣案之第一級毒品海洛因貳包（合計驗餘淨重零點零柒
公克）除包裝袋外，沒收銷燬之，上開第一級毒品包裝袋貳只、
注射針筒貳支均沒收。
    犯罪事實
一、甲○○前因施用第一、二級毒品案件，由臺灣彰化地方法院
    檢察署檢察官聲請強制戒治並提起公訴，經本院以91年度訴
    字第995 號判決分別判處有期徒刑9 月及3 月，應執行刑有
    期徒刑10月確定，已於民國93年4 月19日縮刑期滿執行完畢
    ，而強制戒治部分則經本院以91年度毒聲字第1676號裁定令
    入戒治處所強制戒治，於92年7 月2 日執行完畢釋放；再因
    施用第一級毒品案件，經本院以94年度訴字第670 號判決判
    處有期徒刑10月確定，甫於95年6 月23日縮刑期滿執行完畢
    。猶不思悔改，於前揭強制戒治執行完畢釋放後5 年內，復
    分別基於施用第一級毒品海洛因之個別犯意，先後於(1)95年
    6 月28日某時、(2)95年7 月9 日下午6 時30分許，在彰化縣
    員林鎮○○街某綜合大樓廁所內，以將海洛因加水混合後以
    注射針筒注射體內之方式，分別施用第一級毒品海洛因各1
    次。嗣先於95年6 月29日晚上10時10分許，在彰化縣員林鎮
    ○○路與員鹿路路口處為警查獲，並扣得其所有，供其施用
    第一級毒品海洛因犯罪所用之注射針筒1 支及第一級毒品海
    洛因1 包（驗餘淨重0.03公克，空包裝重0.28公克）；再於
    95年7 月11日中午11時50分許，在彰化縣員林鎮○○路與忠
    孝街路口處為警查獲，並扣得其所有，供其施用第一級毒品
    海洛因犯罪所用之注射針筒1 支及第一級毒品海洛因1 包（
    驗餘淨重0.04公克，空包裝重0.27公克）
二、案經彰化縣警察局員林分局報告臺灣彰化地方法院檢察署檢
    察官偵查起訴。
    理    由
一、被告甲○○於準備程序中，先就前揭犯罪事實為有罪之陳述
    ，且所犯係死刑、無期徒刑、最輕本刑為3 年以上有期徒刑
    以外之罪，經本院合議庭依刑事訴訟法第273 條之1 第1 項
    之規定，裁定由法官一人獨任進行簡式審判程序，合先敘明
    。
二、上開犯罪事實，業據被告於本院審理中坦承不諱，且被告於
    上揭時地二次獲案後，經採其尿液送驗之結果，均呈嗎啡陽
    性反應（按一般施用海洛因者會在其體內代謝為嗎啡成分殘
    留，並經由尿液排出），有彰化縣警察局員林分局委託檢驗
    尿液代號與真實姓名對照認證單2 紙、詮昕科技股份有限公
    司00000000號、00000000號濫用藥物尿液檢驗報告各1 份附
    卷可稽，並有注射針筒2 支扣案可佐；又扣案之白色粉末2
    包，經送法務部調查局鑑驗，均確為第一級毒品海洛因（驗
    餘淨重分別為0.03公克、0.04公克）無訛，此有法務部調查
    局95年7 月28日調科壹字第140013129 號、第000000000 號
    鑑定通知書各1 份在卷可憑，足徵被告上開自白與事實相符
    ，堪予採信。而被告前因施用毒品案件，經本院以91年度毒
    聲字第1676號裁定令入戒治處所強制戒治後，已於92年7 月
    2 日執行完畢釋放，有臺灣高等法院被告前案紀錄表1 份在
    卷可參，被告於前揭強制戒治執行完畢釋放後5 年內，再犯
    施用毒品犯行，亦堪認定。本案事證已臻明確，被告施用第
    一級毒品海洛因犯行堪予認定，應依法論科。至公訴人起訴
    書雖指稱被告於95年6 月29日至95年7 月9 日下午6 時30分
    間，另有多次施用第一級毒品海洛因之犯行云云，惟按被告
    之自白，不得作為有罪判決之唯一證據，仍應調查其他必要
    之證據，以察其是否與事實相符，刑事訴訟法第156 條第2
    項定有明文。查起訴書所指此部份之犯行，除被告之自白外
    ，既無其他證據足以證明，復無任何尿液檢驗報告，可供本
    院查核，是尚難僅憑被告之自白遽認被告確有此部份之犯行
    ，附此敘明。
三、論罪科刑：
  (一)按連續犯之成立，除主觀上須基於一個概括之犯意外，客觀
    上須先後數行為，逐次實施而具連續性，侵害數個同性質之
    法益，其每一前行為與次行為，依一般社會健全觀念，在時
    間差距上，可以分開，在刑法評價上，各具獨立性，每次行
    為皆可獨立成罪，構成同一之罪名，始足當之；如係以單一
    之犯意（即犯意之同一性或接續性）接續進行數行為於同時
    同地或密切接近之時地實施，侵害同一之法益（即被害法益
    之同一性或單一性），各行為之獨立性極為薄弱，依一般社
    會健全觀念，在時間差距上，難以強行分開，在刑法評價上
    ，以視為數個舉動之接續施行，合為包括之一行為予以評價
    ，較為合理，則屬接續犯（最高法院86年台上字第3295號判
    例要旨、93年度台上字第6107號及92年度台上字第6744 號
    判決要旨參照），因此，行為單數之接續犯應具備下列要件
    ：(1)數個接續行為在法律上係該當於同一構成要件犯罪事實
    ，僅實現同一之構成要件；(2)數行為係在密接時間及密接空
    間為之；(3)同種類行為之反覆實施；(4)利用同一機會為之；
    (5)基於單一之犯意。則以本案被告施用海洛因之行為來看，
    其二次施用毒品之時間相距達12天，在評價上，各具獨立性
    ，皆可獨立成罪，並非在密接時間及密接空間，亦非利用同
    一機會為之，因此被告所為施用海洛因犯行，當非行為單數
    之接續犯甚明。
  (二)本案被告所為施用海洛因行為，亦不符包括一罪之集合犯：
    1.按刑法修正之立法理由雖謂連續犯之規定廢除後，對於部
      分「習慣犯」，例如竊盜、吸毒等犯罪，是否會因適用數
      罪併罰而使刑罰過重產生不合理之現象一節，在實務運用
      上應可參考德、日等國之經驗，委由學界及實務以補充解
      釋之方式，發展接續犯之概念，對於合乎「包括的一罪」
      之情形，認為構成單一之犯罪，以限縮數罪併罰之範圍，
      用以解決上述問題。惟「習慣犯」之多次反覆犯罪，係具
      有習慣之依賴性，常須以保安處分方式矯治其惡習（例如
      刑法第88條）。則本案被告可經確定施用毒品之次數既僅
      二次，又相距達12日，且被告又供稱係因找不到工作，心
      情煩悶才施用毒品等語（參本院審判筆錄第3 頁），是被
      告施用海洛因是否已成癮或習慣，尚有疑義。
    2.況適用「習慣犯」應從嚴解釋，始符本次刑法修法本意：
      『刑法規定連續犯以來，實務上之見解對於本條「同一罪
      名」之認定過寬，所謂「概括犯意」，經常可連綿數年之
      久，且在採證上多趨於寬鬆，每每在起訴之後，最後事實
      審判決之前，對繼續犯同一罪名之罪者，均適用連續犯之
      規定論處，不無鼓勵犯罪之嫌，亦使國家刑罰權之行使發
      生不合理之現象。因此，基於連續犯原為數罪之本質及刑
      罰公平原則之考量，其修正既難以週延，爰刪除本條有關
      連續犯之規定』（參刑法修正之立法理由）。至於包括一
      罪之常業犯（屬集合犯之一種），因其本身含有連續犯性
      質，為變相連續犯，刑法總則既已廢除連續犯，則配合連
      續犯刪除，自應將刑法分則有關常業犯之規定全數刪除（
      中華民國刑法部分條文修正草案總說明第二編參照）。因
      此在適用包括一罪而具有集合犯性質之「習慣犯」時自應
      從嚴解釋，否則一概以包括一罪之集合犯處理結果，反較
      連續犯之規定存在時，對被告更加寬縱（按無法「加重其
      刑至二分之一」，又無常業犯之加重規定），實非修法本
      意。
  (三)綜上所述，本案被告施用海洛因之行為，實屬二個可獨立評
    價之犯罪行為，公訴人認為屬於接續犯或包括一罪之集合犯
    ，尚有誤會。而被告所為上開二次施用毒品犯行，係分別於
    95年7 月1 日刑法修正施行日前後所為，因刑法修正已刪除
    連續犯之規定，故被告此二犯行即無論以連續犯之餘地（最
    高法院95年第8 次刑事庭會議決議第5 點第4 項第1 款參照
    ）。
  (四)核被告所為，均係犯毒品危害防制條例第10條第1 項之施用
    第一級毒品罪。其為供己施用而於施用前後持有海洛因之低
    度行為，各為其施用之高度行為所吸收，均不另論罪。其所
    犯之二次施用第一級毒品罪，犯意各別，應予分論併罰。又
    查被告曾因施用毒品案件，經本院以94年度訴字第670 號判
    決判處有期徒刑10月確定，已於95年6 月23日縮刑期滿執行
    完畢，有臺灣高等法院被告前案紀錄表乙紙附卷可憑，其受
    此有期徒刑執行完畢後，5 年以內再犯有期徒刑以上之罪，
    均為累犯，應分別依修正前刑法第47條及修正後刑法第47條
    第1 項加重其刑【按被告於犯罪事實中(1)所示時間為施用毒
    品犯行後，刑法於94年2 月2 日修正公布，並於95年7 月1
    日施行，惟被告不論依修正前之刑法第47條，或修正後之刑
    法第47條第1 項之規定，均構成累犯，比較新、舊法結果，
    新法對被告並無較有利之情形，依刑法第2 條第1 項前段，
    自應適用被告行為時之法律即修正前刑法第47條。至被告於
    犯罪事實中(2)所示時間所為施用毒品犯行，既係在新法施行
    後所為，即無行為後法律有變更之情形，自毋庸為新舊法之
    比較，而應直接適用修正後刑法第47條第1 項之規定。又被
    告所犯為數罪，此二罪分別適用新舊法之規定，當亦無最高
    法院24年上字第4634號判例及95年第8 次刑事庭會議決議所
    稱：經比較後，再適用有利於行為人之法律處斷，而不得一
    部割裂分別適用不同新舊法之違反，附此敘明】。爰審酌被
    告前因施用毒品案件，二次經法院判刑確定，甫於95年6 月
    23日執行完畢，且於本次犯罪期間內先後2 次為警查獲，足
    見其自制能力尚有未足，有接受相當期間監禁教化之必要；
    惟念及被告犯罪之動機、目的係因施用毒品之習性難以戒除
    ，其犯罪手段僅係戕害自己之身心、施用毒品次數、時間及
    犯罪後坦承犯行之態度等一切情狀，分別量處如主文所示之
    刑，並依修正前刑法第51條第5 款定其應執行之刑【按修正
    前刑法第51條規定：「數罪併罰，分別宣告其罪之刑，依左
    列各款定其應執行者：」其中第5 款規定：「宣告多數有期
    徒刑者，於各刑中之最長期以上，各刑合併之刑期以下，定
    其刑期。但不得逾20年。」，修正後刑法第51條第5 款規定
    ：「宣告多數有期徒刑者，於各刑中之最長期以上，各刑合
    併之刑期以下，定其刑期。但不得逾30年。」，此為法律之
    變更，自應依刑法第2 條第1 項規定比較新、舊法，並適用
    最有利於行為人之法律（最高法院95年第8 次刑事庭會議決
    議第5 點第1 項參照）。經比較新、舊法，自以舊法較為有
    利於被告，依刑法第2 條第1 項前段，應適用修正前之法律
    】，以示懲儆。
四、沒收：
  (一)扣案被告所有之海洛因2 包（餘淨重分別為0.03公克、0.04
    公克），除包裝袋外，核均屬毒品危害防制條例第2 條第2
    項第1 款之第一、二級毒品，均應依同條例第18條第1 項前
    段之規定，沒收銷燬之。
  (二)又扣案之供前開第一級毒品包裝用之外包裝袋2 只，依上揭
    法務部調查局之鑑定報告分別記載有（空包裝重0.28公克、
    0.27公克），足認前開供第一級毒品海洛因包裝用之外包裝
    袋2 只，係可與包裝內之毒品分離，而其主要作用在於包裹
    毒品，防其裸露、潮濕，便於被告攜帶施用毒品，且屬被告
    所有，業據被告供承在卷；扣案之注射針筒2 支，均為被告
    所有，且係供其施用第一級毒品海洛因犯罪所用之物，業據
    被告於本院審理時供明在卷。按從刑，係附屬於主刑，不生
    比較輕重問題；又沒收為從刑之一種，且與主刑有從屬關係
    ，是倘行為後法律有變更，不論係主刑、從刑均已修正，而
    修正前、後主刑之刑度相同；或修正後之新法有利於行為人
    ；或僅修正從刑未修正主刑時，因沒收部分不生比較新舊法
    問題，依從刑從屬於主刑原則，從刑自應依主刑適用之法律
    一體適用，不得就新舊法予以割裂適用（最高法院24年上字
    第5292號判例、90年度台上字第1731號判決意旨參照）。查
    94年2 月2 日修正公布、自95年7 月1 日起生效施行之刑法
    第38條於第1 項第2 款增列「因犯罪所生之物」得宣告沒收
    ，並將該條第2 、3 項原「犯人」修正為「犯罪行為人」，
    法條文字已有修正。則依從刑從屬於主刑原則，本案有關被
    告所犯如犯罪事實中(1)所示時間施用毒品犯行與主刑有關之
    累犯，既適用修正前刑法之規定，則與本次犯行有關從刑之
    沒收規定，自亦應從屬適用修正前刑法第38條之規定，至被
    告所犯如犯罪事實中(2)所示時間施用毒品犯行與主刑有關之
    累犯，既適用修正後刑法之規定，則與本次犯行有關從刑之
    沒收規定，自亦應從屬適用修正後刑法第38條之規定。是爰
    依修正前刑法第38條第1 項第2 款之規定宣告沒收於95年6
    月29日晚上10時10分許扣案之外包裝袋1 只及注射針筒1 支
    ；另依修正後刑法第38條第1 項第2 款之規定宣告沒收95年
    7 月11日中午11時50分許扣案之外包裝袋1 只及注射針筒1
    支。
據上論斷，應依刑事訴訟法第273 條之1 第1 項、第299 條第1
項前段，毒品危害防制條例第10條第1 項、第18條第1 項前段，
刑法第2 條第1 項前段、第11條前段、（修正前）第51條第5款
、（修正前）第47條、第47條第1 項、（修正前）第38條第1 項
第2 款、第38條第1 項第2 款，判決如主文。
本案經檢察官高如應到庭執行職務。
中    華    民    國    95    年    9     月    8     日
                  刑事第一庭  法  官  吳永梁
以上正本證明與原本無異。
如不服本判決，應於判決送達後10日內向本院提出上訴狀 (須附
繕本)。
中    華    民    國    95    年    9    月    11     日
                              書記官  陳美敏
附錄論罪科刑法條全文：
毒品危害防制條例第10條
施用第一級毒品者，處6 月以上5 年以下有期徒刑。
施用第二級毒品者，處3 年以下有期徒刑。


司法院資訊處製作；財團法人民間司法改革基金會備份。
